【裁判字號】    96,重上,372
【裁判日期】    970910
【裁判案由】    履行債務
【裁判全文】
臺灣高等法院民事判決                 96年度重上字第372號
上  訴  人  戊○○○
訴訟代理人  柯清貴律師
被上訴人    甲○○
兼法定代理  乙○○
人
被上訴人    丙○○
上列當事人間請求履行債務事件，上訴人對於中華民國96年5月
31日臺灣板橋地方法院96年度重訴字第92號第一審判決提起上訴
，本院於97年8月27日言詞辯論終結，判決如下：
    主  文
上訴駁回。
第二審訴訟費用由上訴人負擔。
    事實及理由
一、上訴人主張：上訴人約自民國82年間起，即將財產交由女兒
    施桂清保管，並委請施桂清將上訴人委託代管之財產分別以
    上訴人本人及子女施桂芳、施剛德及施剛財之名義，參加由
    訴外人丁○○召集之互助會（即附表所示C至H會）。上訴人
    就各次互助會除以自己名義參加2會外，更借用子女施桂芳
    、施剛財及施剛德之名義加入，故上訴人於各次互助會均參
    加5會。而上訴人於84年2月間，另將上訴人本人及子女施桂
    芳、施剛德等三人之郵政儲金簿、印章交施桂清保管，俾利
    施桂清辦理前開互助會之繳款事宜。惟施桂清於91年5月27
    日去世後，上訴人向施桂清之夫即被上訴人乙○○前開郵政
    儲金簿及其他財產資料，始發現施桂清仍有高達新台幣（下
    同）1368萬9601元之會款尚未交付上訴人。因被上訴人乙○
    ○為施桂清之夫，丙○○、甲○○2人為施桂清之子女，均
    為施桂清之繼承人。爰依民法第541條第1項、第179條、第
    1148條前段、第1153條第1項規定，請求被上訴人連帶給付
    上訴人1368萬9601元及加計法定遲延利息。原審為上訴人全
    部敗訴之判決，上訴人僅就其中1089萬3415元本息部分提起
    上訴，並更正參加丁○○各次所召集互助會應如附表所示，
    至其餘部分則未表不服，已告確定。其上訴聲明：(1)原判決
    駁回後開第2項上訴人之訴及假執行部分廢棄。(2)被上訴人
    應連帶給付上訴人1089萬3415元及自起訴狀繕本送達翌日起
    至清償日止按年息5%計算之利息。(3)願供擔保請准宣告假執
    行。
二、被上訴人則以：本件訴訟與上訴人前所提起本院93年度重上
    字第639號損害賠償事件為同一事件，該事件既經判決確定
    ，上訴人即不得再行起訴。再者，上訴人主張其與施桂清間
    之系爭委任關係始自82年間，顯與其自行提出之卷證資料不
    符，被上訴人否認施桂清於84年2月之前有何曾受上訴人委
    任處理標會及繳交會款事宜，亦否認上訴人於84年6月5日以
    後曾交付任何金錢予施桂清。況依前案判決，上訴人尚須返
    還施桂清溢付之金額118萬6392元等語，資為抗辯。其答辯
    聲明：上訴駁回。
三、查施桂清為上訴人之女，為被上訴人乙○○之妻、丙○○、
    甲○○（84年11月7日生）之母，於91年5月27日死亡，繼承
    人為：夫乙○○、子女丙○○及甲○○，即被上訴人三人。
    上訴人前於84年2月間將其本人及子女、施桂芳、施剛德三
    人之郵政儲金簿及印章交與施桂清，施桂清死亡，被上訴人
    乙○○已交還前述郵政儲金簿及印章予上訴人。上開各情為
    兩造所不爭執（見原審卷一第4頁、本院卷二第59頁），並
    有戶籍謄本（見台灣板橋地方法院91年度重訴字816號卷第8
    頁）可稽。
四、查上訴人固曾於民國92年間主張委託施桂清處理其參加訴外
    人丁○○所召集如附表C至H之互助會事宜，而依民法第184
    條第1項前段、第544條、第1148條、第1151條、第1153條規
    定訴請被上訴人連帶給付上訴人新台幣（以下同）800萬元
    及法定遲延利息。經原法院以92年度重訴字第188號判決其
    敗訴，上訴人不服提起上訴，經本院以93年度重上字第639
    號駁回上訴，上訴人上訴三審，經最高法院以95年度台上字
    第1535號裁定駁回其上訴確定。惟上訴人提起本件訴訟，係
    主張委託施桂清處理其參加丁○○所召集如附表所示互助會
    ，而依民法第541條、第179條、第1148條前段及第1153條第
    1項規定訴請被上訴人連帶給付1368萬9601元本息（其於本
    院僅就1089萬3415元本息部分提起上訴）。故二者請求之訴
    訟標的法律關係不同，顯非同一事件。被上訴人以同一事件
    置辯，尚無可採。
五、上訴人主張其自82年起即將財產交予女兒施桂清保管，並委
    託施桂清將上訴人委託代管之財產分別以上訴人本人及子女
    施桂芳、施剛德及施剛財之名義，參加由訴外人丁○○召集
    如附表所示之互助會。施桂清於91年5月27日去世後，上訴
    人始發覺施桂清有高達1089萬3415元之會款尚未交付上訴人
    。爰依民法第541條第1項、第179條、第1148條前段、第115
    3條第1項規定，請求被上訴人連帶給付云云。被上訴人則以
    前詞置辯。經查：
(一)按當事人主張有利於己之事實者，就其事實有舉證之責任。民
  事訴訟法第277條本文著有規定。又民事訴訟如係由原告主張
  權利者，應先由原告負舉證之責，若原告先不能舉證，以證實
  自己主張之事實為真實，則被告就其抗辯事實即令不能舉證，
  或其所舉證據尚有疵累，亦應駁回原告之請求（最高法院17年
  上字第917號判例參照）。
(二)上訴人主張其自82年起即將財產交由施桂清保管，並自82年起
  委託其處理互助會之標會及會款繳交事宜，而非如前案認定自
  84年始委託施桂清前開事項，惟被上訴人僅自認上訴人係於84
  年2月間交付其本人及子女施桂芳、施剛德三人郵政儲金簿及
  印章，餘則堅決否認。查上訴人於前案起訴之初即謂其於84年
  將郵政儲金簿、印章交付施桂清，並在施桂清勸誘下自84年起
  陸續參加丁○○所召集如附表所示C至H之互助會（見台灣板橋
  地方法院91年度重訴字816號卷第4頁），嗣於前案本院審理時
  迭次陳稱係於84年2月間交付上訴人及其子女三人之郵政儲金
  簿及印章（見本院93年度重上字第639號卷二第60頁、卷三第
  45頁）。參以證人即上訴人之女施桂芳亦於本院93年度重上字
  第639號事件中證稱上訴人確於84年2月時，在其家中將郵政儲
  金簿、印章等物交付施桂清等語（見本院93年度重上字第639
  號卷二第129頁）。此外，上訴人並未提出任何證據足資證明
  其曾於82年間交付財產予施桂清保管，則上訴人主張其自82年
  起即開始委託施桂清保管財產云云，即難採信。
(三)再者，上訴人雖於本院主張其自82年起即委託施桂清處理其參
  加丁○○召集之互助會事宜，故附表A、B會亦在委託之列云云
  ，然此據被上訴人否認。查上訴人於本院93年度重上字第639
  號事件歷審均主張委託施桂清處理者為附表C至H之互助會；其
  於91年間對被上訴人乙○○提出刑事告訴時，其告訴狀亦明確
  主張「遂在施桂清之勸誘下，自84年起陸續參加施桂清之友丁
  ○○所招募之民間互助會共計6筆（84年6月至87年3月、85年
  10月至88年8月、87年3月至89年9月、88年7月至90年12月、89
  年10月至92年2月、90年12月至93年10月）」（前開6筆互助會
  即附表C至H互助會）（見台灣板橋地方法院檢察署92年度他字
  第1497號卷第37頁）。甚且於本件起訴時，猶主張其參與丁○
  ○召集之互助會為附表C至H，共計6會（見原審卷一第3頁），
  從未提及有附表A、B二會。是上訴人於本院改口主張其早於82
  年起即委託施桂清處理附表A、B二互助會，顯與過去主張相左
  。上訴人雖謂施桂清曾於84年3月6日、同年5月6日及同年6月6
  日匯款至上訴人或施桂芳之帳戶，由此可推知上訴人早自82年
  起即委託施桂清處理會款事宜云云，並提出帳戶交易明細為佐
  （見原審卷一63至83頁、本院卷一第20、21頁）。但查，上訴
  人、施桂芳帳戶雖有存入紀錄，但無從確認係施桂清所匯入。
  且依上訴人自述內容觀之（本院卷一第20、21頁），丁○○匯
  予施桂清之會款數額與上訴人、施桂芳帳戶之存入金額無一相
  吻，則上訴人主張其與施桂芳帳戶之存入款項即為丁○○交予
  施桂清之會款，顯屬主觀臆測之詞，要無可採。況證人即會首
  丁○○於上訴人所提互助會明細表（見本院卷一第71 頁）上
  簽名註記：「確認有A、B會，但A、B會之會腳、人數不確定。
  」，復於本院結證稱證稱伊有召集附表A、B會，施桂清有來跟
  會，但該二會之會員人數及姓名已不復記憶等語（見本院卷二
  第42頁）。是並無任何證據足資證明上訴人曾以自己或借用子
  女施桂芳等人名義加入A、B會。
(四)至附表C至H互助會部分，上訴人主張曾委託施桂清以上訴人本
  人及子女施桂芳、施剛德及施剛財之名義，合計5會，參加由
  訴外人丁○○召集之附表C至H互助會。而附表H互助會於90年
  12 月5日起會，上訴人參加之5會均無得標記錄，因施桂清於
  91 年5月27日死亡，嗣後即由上訴人處理互助會事宜，則該互
  助會之標會會款與本事件無涉，故不併入計算。而上訴人就附
  表一C至G互助會（每次互助會均5會）所賺取之標息計為74萬
  550 0元，業經本院93年度重上字第639號判決確定在案，復為
  二造所不爭執（見原審卷二第22頁、本院卷二第41頁）。
(五)又上訴人、施桂芳及施剛德三人之郵政儲金簿於84年2月間之
  存款數額分別為18萬3404元、11萬3447元、8萬8244元，有渠
  等郵政儲金存款明細可參（見台灣板橋地方法院92年度重訴字
  第188號卷二第316、317頁及本院93年度重上字第639號卷附件
  三），合計為38萬5095元。而上訴人於本院93年度重上字639
  號事件中自認其於84年2月間將郵政儲金簿及印章交付施桂清
  後，訖至施桂清91年5月間去世後始取回，其間未曾無摺存款
  過，亦未曾交付任何現金予施桂清或被上訴人乙○○（見本院
  93 年度重上字639號卷三第39頁）。從而，施桂清因受上訴人
  委任處理互助會事宜所收取之金錢及孳息即為前述之原有存款
  38 萬5095元及標息總額74萬5500元，合計113萬0595元。
(六)上訴人雖謂其資力甚豐，所交付施桂清之金錢非僅止於38萬50
  95元，並提出建物、土地所有權狀、台北市政府工務局函、股
  票買進報告書、遺產稅免稅證明書、所得清冊、郵局帳戶客戶
  歷史交易清單、郵政儲金簿等件為證（見本院卷一第93至162
  頁）。惟承前述，上訴人於前案已自認其於84年2月間將郵政
  儲金簿及印章交付施桂清後，訖至施桂清91年5月間去世後始
  取回，其間未曾無摺存款過，亦未曾交付任何現金予施桂清或
  被上訴人乙○○，且上訴人所提交易清單及郵政儲金簿僅足證
  明有進出紀錄，尚無從證明上訴人、施桂芳、施剛德三人帳戶
  之提領金額曾匯入或交付施桂清。而上訴人之資力與曾否交付
  施桂清款項係屬二事，並無必然關聯。上訴人此節主張，亦無
  可取。
(七)查施桂清死亡後，上訴人於91年5月28日向被上訴人乙○○取
  回上述郵政儲金簿，斯時上訴人、施桂芳、施剛德之存款分別
  為75萬7583元、21萬1513元、12萬2891元，有郵政儲金簿存款
  明細足憑（見台灣板橋地方法院92年度重訴字第188號卷一第
  69 至71頁），合計為109萬元1987元。而上訴人於前案自認曾
  於90年8月2日委請施桂清電匯122萬5000元至大陸等語（見台
  灣板橋地方法院92年度重訴字第188號卷第67頁）。是施桂清
  交還之款項總計為231萬6987元。依前述說明，施桂清因受上
  訴人委任處理互助會事宜所收取之金錢及孳息合計113萬0595
  元。則施桂清交付上訴人之數額已超逾應交還之款項（計算式
  ：0000000- 0000000＝-0000000），無違反民法第541條第1項
  規定，亦無不當得利可言，上訴人自不得再行請求返還。
六、從而，上訴人依民法第541條第1項、第179條、第1148條前
    段、第1153條第1項規定，請求被上訴人連帶給付上訴人108
    9萬3415元及自起訴狀繕本送達翌日起至清償日止按年息5%
    計算之利息，洵屬無據，不應准許。其假執行之聲請亦失所
    附麗，應併予駁回。原審為上訴人敗訴之判決，及駁回其假
    執行之聲請，並無不合。上訴意旨指摘原判決不當，求予廢
    棄改判，為無理由，應予駁回。
七、據上論結，本件上訴為無理由，依民事訴訟法第449條第1項
    、第78條，判決如主文。
中    華    民    國    97    年    9     月    10    日
                    民事第一庭
                        審判長法 官  張耀彩
                              法 官  林金吾
                              法 官  盧彥如
正本係照原本作成。
如不服本判決，應於收受送達後20日內向本院提出上訴書狀，其
未表明上訴理由者，應於提出上訴後20日內向本院補提理由書狀
（均須按他造當事人之人數附繕本）上訴時應提出委任律師或具
有律師資格之人之委任狀；委任有律師資格者，另應附具律師資
格證書及釋明委任人與受任人有民事訴訟法第466條之1第1項但
書或第2項（詳附註）所定關係之釋明文書影本。
中    華    民    國    97    年    9     月    10    日
                              書記官 鄭兆璋
附註：
民事訴訟法第466條之1（第1項、第2項）：
對於第二審判決上訴，上訴人應委任律師為訴訟代理人。但上訴
人或其他法定代理人具有律師資格者，不在此限。
上訴人之配偶、三親等內之血親、二親等內之姻親，或上訴人為
法人、中央或地方機關時，其所屬專任人員具有律師資格並經法
院認為適當者，亦得為第三審訴訟代理人。


司法院資訊處製作；財團法人民間司法改革基金會備份。
